臺灣桃園地方法院民事判決　九十二年度簡上字第二九一號
　　上　訴　人　博市社區管理委員會
　　法定代理人　陳文良
　　訴訟代理人　林良財律師
　　　　　　　　游香瑩律師
　　被上訴人　　忠華保全事業股份有限公司
　　法定代理人　甲○○
　　訴訟代理人　乙○○
右當事人間請求給付報酬事件，於民國九十三年七月十九日辯論終結，本院判決如左
：
    主    文
原判決廢棄。
被上訴人在第一審之訴駁回。
第一、二審訴訟費用由被上訴人負擔。
    事    實
甲、上訴人方面：
壹、聲明：除如受不利判決，願供擔保免為假執行外，如主文所示。
貳、陳述：除與原審判決書所載者相同茲予以引用外，補稱：
一、訴外人姜兆禎如為上訴人之受任人，則誠如原審判決所認姜兆禎於提領應給付予
    被上訴人之服務費後，尚須匯款或通知被上訴人取款以為清償，如在交付前即遭
    侵占，自不生清償效力；惟如姜兆禎係被上訴人之受任人，則雖於其提領服務費
    時即生清償效力，惟其仍須再為匯款或通知被上訴人取款以踐行民法第五百四十
    一條受任人交付處理委任事務所收取金錢之交付義務，如系爭服務費遭姜兆禎侵
    占並不影響上訴人已為清償之效力，僅構成姜兆禎與被上訴人間債務不履行之事
    由。故不論姜兆禎係上訴人或被上訴人之受任人，其皆須為匯款或通知被上訴人
    取款，是僅由匯款或通知取款之事實，並無從判斷就給付系爭服務費之事其究係
    上訴人或被上訴人之受任人。
二、依被上訴人之訴訟代理人稱：「：：有時我到上訴人的社區辦公室找姜兆禎領，
    有時姜兆禎到中壢來順便將錢交給我或我的助理：：」等語，即被上訴人亦自認
    以往有透過姜兆禎收取服務費之情形，姜兆禎雖為被上訴人派駐上訴人社區服務
    之總幹事，惟其同時兼以被上訴人之受僱人身分，代理被上訴人向上訴人收取系
    爭服務費，故上訴人將系爭服務費交付予姜兆禎時，應認姜兆禎已代被上訴人受
    領，且姜兆禎為被上訴人之受僱人，其執行職務向上訴人收取系爭服務費，即為
    被上訴人之履行輔助人，上訴人將系爭服務費交付姜兆禎即已生清償效力，至姜
    兆禎何時以何方式將系爭服務費交付被上訴人，均為其與被上訴人間之內部關係
    ，與上訴人無涉。
三、縱認上訴人將系爭服務費交付姜兆禎尚不生清償效力，惟凡與社區服務有關之事
    務，包括執行應付款項與應收款項等，均屬社區總幹事之服務範圍，且姜兆禎乃
    受僱於被上訴人，其於執行職務處理經手之款項時，侵占系爭服務費致上訴人受
    有損害，構成侵權行為，依民法第一百八十八條規定，被上訴人應與姜兆禎負連
    帶損害賠償責任，上訴人以此對被上訴人之損害賠償債權與系爭服務費債務相互
    抵銷。
參、證據：除援用第一審所提證據外，補提博市國宅社區區分所有權人第六屆會議會
    議紀錄一件為證。
乙、被上訴人方面：
壹、聲明：駁回上訴。
貳、陳述：除與原審判決書所載者相同茲予以引用外，補稱：
一、系爭服務費需被上訴人出具收據始生清償效力，而被上訴人係等待上訴人通知撥
    款後才簽立收據。姜兆禎雖為被上訴人之員工並由被上訴人給付薪資，惟被上訴
    人並未賦予其代收系爭服務費之職責，上訴人私自委託姜兆禎代為交付系爭服務
    費，致系爭服務費遭姜兆禎侵占，上訴人自應向姜兆禎求償，而不得向被上訴人
    求償，更不能據此主張與其應給付予上訴人之系爭服務費互為抵銷。
二、被上訴人於九十一年承接保全業務前，姜兆禎即已在上訴人社區服務，雖被上訴
    人應負擔部分責任，但姜兆禎在上訴人社區負責全部廠商費用之支付，故被上訴
    人不用負僱用人責任。
參、證據：援用第一審所提證據。
　　理　　由
壹、按當事人喪失訴訟能力或法定代理人死亡或其代理權消滅者，訴訟程序在有法定
    代理人或取得訴訟能力之本人承受其訴訟以前當然停止。又聲明承受訴訟，應提
    出書狀於受訴法院，由法院送達於他造。民事訴訟法第一百七十條、第一百七十
    六條亦有明文。查本件上訴人提起上訴後，其法定代理人已於民國九十二年十一
    月二十六日由丙○○變更為陳文良，嗣上訴人於本件訴訟進行中以書狀聲明由陳
    文良承受訴訟，有上訴人於九十三年四月二十六日提出本院之民事聲明承受訴訟
    狀、博市國宅社區區分所有權人第六屆會議會議記錄各一件在卷可稽，且為被上
    訴人所不爭執，則上訴人具狀聲明由陳文良承受本件訴訟，與前開規定相符，應
    予准許。
貳、本件被上訴人起訴主張兩造簽訂留駐保全服務契約書，約定由其為上訴人提供保
    全服務，上訴人每月給付被上訴人服務費新台幣（下同）十六萬七千元，但上訴
    人卻積欠九十一年十月份之服務費六萬七千元，及同年十一月份、十二月份之服
    務費各十六萬七千元，共四十一萬一千元未為給付，經被上訴人多次發函催討均
    不獲上訴人回應，為此請求上訴人給付四十一萬一千元及自起訴狀繕本送達翌日
    起至清償日止，按年息百分之五計算之利息等語。上訴人則以其應給付予被上訴
    人之服務費均係透過姜兆禎交付，系爭九十一年十月份至十二月份之服務費乃遭
    姜兆禎以偽造之被上訴人收據及上訴人函文而侵占，姜兆禎係被上訴人派駐於上
    訴人社區之總幹事，且不論姜兆禎係上訴人或被上訴人之受任人，其皆須為匯款
    或通知被上訴人取款，是僅由匯款或通知取款之事實，並無從判斷就給付系爭服
    務費之事，姜兆禎究係上訴人或被上訴人之受任人。被上訴人亦自認以往有透過
    姜兆禎收取服務費之情形，故姜兆禎同時兼以被上訴人之受僱人身分，代理被上
    訴人向上訴人收取系爭服務費，且姜兆禎執行職務向上訴人收取系爭服務費，即
    為被上訴人之履行輔助人，故上訴人將系爭服務費交付予姜兆禎時，應已生清償
    效力，至姜兆禎何時以何方式將系爭服務費交付被上訴人，均為其與被上訴人間
    之內部關係，與上訴人無涉。縱認上訴人將系爭服務費交付姜兆禎尚不生清償效
    力，惟姜兆禎乃受僱於被上訴人，其於執行職務處理經手之款項時，侵占系爭服
    務費致上訴人受有損害，構成侵權行為，依民法第一百八十八條規定，被上訴人
    應與姜兆禎負連帶損害賠償責任，上訴人並以此損害賠償債權與系爭服務費債務
    相互抵銷等語置辯。
參、又查兩造就本件訴訟所生之爭執，業於本院九十三年七月十九日言詞辯論期日，
    當庭同意就系爭服務費為四十萬一千元遭姜兆禎侵占等事不爭執，而以姜兆禎交
    付系爭服務費之行為究為何人之代理人或使用人、被上訴人需否負僱用人之責任
    ，而上訴人得主張抵銷等項為其事實上及法律上之爭點，是本件既因兩造於訴訟
    中達成簡化爭點之合意，本院及兩造均應受該爭點協議之拘束，本院就本件所為
    之判斷即以兩造合意之爭點及其有關之部分為論斷。
一、查兩造簽訂之系爭留駐保全服務契約第三條約定：「乙方（即被上訴人）根據本
    契約派駐警衛人員於標的物，並提供下列服務：（一）竊盜、火災及其他災害等
    意外事件之處理，急救與報警。（二）依甲方（即上訴人）指示實施人員、車輛
    、物品等進出查詢、管制與登記。（三）防盜、防火、防災等工作之檢查及有關
    安全維護之建議。（四）其他經甲乙雙方共同協議事項，於不違犯各項法令範圍
    內，為標的物安全管制之公共事務處理、公共設施安全管理及巡邏等警衛勤務。
    」、第四條約定：「乙方根據本契約提供留駐服務，其作業方式如下：（一）如
    發現火災，立即通報當地消防單位及通知甲乙雙方並設法就地救災，防止災情擴
    大。（二）如發現竊盜或其他治安有關之事故，應立即通報當地警方機關並予嚴
    密監視，設法阻擾其進行，以俟警方前來處理。（三）實施人員、車輛與物品之
    安全管制措施時，一律憑識別證、通行證或其他經甲方規定或認可之證件放行，
    並確實盤查辨識、過濾和登記。」、第五條約定：「甲乙雙方依下列約定派駐警
    衛人員並予指揮調度與管理：（一）由乙方提供留駐警衛共３人（力），提供１
    人（力）擔任社區總幹事，提供２人（力）擔任社區環保員。（二）留駐警衛人
    員由乙方負責調度與管理，於當勤服務時間內受甲方之指揮監督。：：：：：
    （五）乙方服務人員應以高度之警覺與和善的態度勤奮服務，如有品行不端、言
    行粗暴、怠忽職守或其他不法情事，甲方得隨時通知乙方按情節輕重予以懲處或
    調換。：：：：：：」等語，有系爭留駐保全服務契約書一件附於原審卷可參，
    可知被上訴人派駐於上訴人社區之警衛人員僅提供該社區安全維護之保全服務，
    並不包括代上訴人交付保全服務費予被上訴人，且於被上訴人之警衛人員執勤時
    ，上訴人雖對其有指揮監督之責，惟對其並無懲處之權，足見被上訴人派駐於上
    訴人社區之警衛人員僅係為被上訴人履行系爭保全契約服務義務之履行輔助人，
    為被上訴人之受僱人，並非受上訴人委任處理事務之受任人甚明。參諸被上訴人
    於本院審理時自承：姜兆禎的職務內容是做總幹事，為水電、電梯保養、代向住
    戶收取款項轉交財務委員，每天都要交帳等語（見本院九十三年一月十四日準備
    程序筆錄），益證被上訴人派駐於上訴人社區之總幹事姜兆禎並無代上訴人交付
    系爭保全服務費予被上訴人之職權。
二、再查姜兆禎既為被上訴人派駐於上訴人社區之總幹事，乃被上訴人之履行輔助人
    及受僱人，且其並無代上訴人交付系爭服務費予被上訴人之職權，顯見姜兆禎收
    受上訴人交付之系爭服務費應非受上訴人管理委員會之指示所處理該社區之庶務
    事項之一，而應屬姜兆禎本於其總幹事之職權代被上訴人收受。參以上訴人於原
    審時主張：「我們應該交付給原告（即被上訴人）的錢，都是透過原告公司在我
    們管委會服務的總幹事姜兆禎繳給原告的。：：：」、「：：依照我們管委會的
    作業流程，是總幹事提出繳付管理費（即指系爭服務費）的申請，經過委員審核
    以後，經三個委員蓋章後撥款，由總幹事去銀行提款，然後把款項匯給原告公司
    ，或者是原告公司自己過來向總幹事取款。九十一年十月、十一月、十二月的服
    務費是被總幹事私吞了，有不起訴處分書可以證明，姜兆禎是用電腦合成的方式
    偽造收據及發文，管委會在不知情的情形下把錢撥出。」等語，既均為被上訴人
    所不爭執（分別見原審九十二年八月二十六日及同年九月二十三日言詞辯論筆錄
    ），被上訴人亦於本院自承：有時被上訴人訴訟代理人乙○○到上訴人的社區辦
    公室找姜兆禎領，有時姜兆禎到中壢來順便將錢交給乙○○或其助理，姜兆禎沒
    有用匯款方式等語（見本院九十三年一月十四日準備程序筆錄），足證姜兆禎自
    受僱於被上訴人時起，即代被上訴人向上訴人申請及收取系爭服務費，被上訴人
    對於姜兆禎代其收取上訴人交付之系爭服務費乙事應知悉甚詳。然代上訴人交付
    系爭服務費予被上訴人，既非屬於姜兆禎執行其總幹事工作之職務事項，且自兩
    造契約成立後，被上訴人亦均係直接向姜兆禎收取系爭服務費而非向上訴人請領
    ，則姜兆禎向上訴人提出繳付系爭服務費之申請及受領系爭服務費，顯均係基於
    被上訴人之受僱人身分所為，自應為被上訴人所知悉，故被上訴人縱未明示授與
    姜兆禎代其向上訴人領取系爭服務費之權限，亦有默示授與代理權之事實，自堪
    認姜兆禎收取系爭服務費之行為應屬於被上訴人之代理人，則姜兆禎將所收取之
    服務費匯給被上訴人或通知被上訴人領取之行為，應屬姜兆禎履行其受僱人及代
    理人之職責，尚難因此謂姜兆禎係上訴人之委任人或代理人。故被上訴人主張姜
    兆禎之工作內容不包括代被上訴人收取服務費，系爭服務費需被上訴人出具收據
    始生清償效力，其係待上訴人通知撥款後才簽立收據云云，顯與系爭服務費實際
    上之撥付流程及姜兆禎係代理被上訴人受領系爭服務費之情形並不相符，況被上
    訴人是否開立收據予上訴人，核與上訴人有無依約清償之效力無影響，是被上訴
    人前開主張要無可採。至上訴人前開所述系爭服務費係由姜兆禎去銀行領款乙節
    ，要屬上訴人以銀行之取款單代替現金交付之清償方法，亦難因此認定姜兆禎係
    受上訴人委任向被上訴人清償之受任人。則姜兆禎基於其與被上訴人間之代理關
    係，就上訴人交付之系爭服務費自有受領清償權，因此系爭四十一萬一千元之服
    務費於上訴人向姜兆禎為給付時，依民法第三百零九條規定，即生清償之效力，
    上訴人此部分之抗辯，要屬有據。
三、況本件縱認姜兆禎無代理被上訴人向上訴人收取系爭服務費之權，上訴人給付系
    爭四十萬一千元之服務費予姜兆禎之行為不生清償之效力。然姜兆禎既為被上訴
    人之受僱人而應受被上訴人之指揮監督，則姜兆禎因利用其執行被上訴人受僱人
    之職務之便，自上訴人受領系爭四十萬一千元之服務費後，竟予侵占入己，致上
    訴人受有四十萬一千元之損害，依民法第一百八十八條規定，及最高法院四十二
    年台上字第一二二四號判例意旨認：「民法第一百八十八條第一項所謂受僱人因
    執行職務不法侵害他人之權利，不僅指受僱人因執行其所受命令，或委託之職務
    自體，或執行該職務所必要之行為，而不法侵害他人之權利者而言，即受僱人之
    行為，在客觀上足認為與其執行職務有關，而不法侵害他人之權利者，就令其為
    自己利益所為亦應包括在內。」等語，被上訴人仍應負僱用人之連帶賠償責任，
    賠償上訴人所受四十萬一千元之損害，要不因姜兆禎在兩造契約成立前即已在上
    訴人社區服務，或姜兆禎是否受上訴人委託負責上訴人社區全部廠商費用之支付
    而有不同，是被上訴人以此主張其不應就姜兆禎侵占系爭服務費之行為負僱用人
    之連帶賠償責任云云，要無可採。則上訴人主張以伊對被上訴人之系爭損害賠償
    債權與被上訴人對伊之系爭同額服務費為抵銷，自屬有據，兩造之債權債務互為
    抵銷後，被上訴人對上訴人之系爭服務費債權自亦消滅，被上訴人主張上訴人不
    得為前開抵銷之抗辯，亦無可採。
肆、按依債務本旨，向債權人或其他有受領權人為清償，經其受領者，債之關係消滅
    ，民法第三百零九條第一項定有明文。經查姜兆禎既為被上訴人之受僱人，而有
    向上訴人收受系爭服務費之受領權，上訴人亦已向姜兆禎給付系爭九十一年十月
    份起至十二月份止之服務費全額，已如前述，參照首開條文規定，系爭服務費自
    於上訴人向姜兆禎清償時而消滅，被上訴人是否交付收據予上訴人，要與已發生
    之清償效力不生影響。況系爭服務費債務經上訴人主張與被上訴人應負之系爭損
    害賠償債務互為抵銷後，亦已消滅。從而被上訴人依據兩造所成立之保全服務契
    約之法律關係，請求上訴人給付自九十一年十月份起至十二月份止之服務費共四
    十萬一千元，及自起訴狀繕本送達之翌日起至清償日止，按年息百分之五計算之
    利息，即無理由，不應准許。原審憑姜兆禎自銀行提領系爭服務費後，尚須為匯
    款或通知被上訴人取款之動作，認姜兆禎為上訴人之受任人或履行輔助人，因而
    命上訴人依系爭保全服務契約關係，給付被上訴人四十萬一千元，及自起訴狀繕
    本送達翌日起起至清償日止，按年息百分之五計算之利息，並依職權宣告假執行
    ，尚有未合，上訴意旨指摘原判決不當，請求廢棄改判，為有理由，爰改判如主
    文所示。
伍、本件訴訟標的金額在一百萬元以下，經本院判決後即屬確定，當事人並無聲明供
    擔保請求准許或免為假執行之必要，上訴人此部分之聲明，要屬多餘，併此說明
    。
陸、本件事證已臻明確，兩造其餘攻擊防禦方法及舉證，核與判決結果無影響，亦非
    兩造協議之爭點，爰不一一論述。
據上論結，本件上訴為有理由，依民事訴訟法第四百三十六條之一第三項、第四百五
十條、第七十八條，判決如主文。
中　　　華　　　民　　　國　　九十三　　年　　　七　　　月　　 三十　　 日
                                臺灣桃園地方法院民事第三庭
~B審判長法官　林雯娟
~B法　　　官　林雯娟
~B法　　　官　林雯娟
右為正本係照原本作成。
不得上訴。
中　　　華　　　民　　　國　　九十三　　年　　　三　　　月　　 十一　　 日
~B法院書記官　林韡婷
原判決廢棄。
被上訴人在第一審之訴駁回。
第一、二審訴訟費用由被上訴人負擔。
依系爭留駐保全服務契約第三條、第四條約定，可知被上訴人派駐於上訴人社區之警
衛人員乃被上訴人之履行輔助人及受僱人，姜兆禎並無代上訴人交付系爭保全服務費
予被上訴人之職權。且被上訴人均係直接向姜兆禎收取系爭服務費，則姜兆禎向上訴
人提出繳付系爭服務費之申請及受領系爭服務費，顯均係基於被上訴人之受僱人身分
所為，故被上訴人應有默示授與代理權之事實，自堪認姜兆禎收取系爭服務費之行為
應屬於被上訴人之代理人，則姜兆禎基於其與被上訴人間之代理關係，就上訴人交付
之系爭服務費自有受領清償權，因此系爭四十一萬一千元之服務費於上訴人向姜兆禎
為給付時，依民法第三百零九條規定，即生清償之效力。從而被上訴人依據保全服務
契約，請求上訴人給付系爭服務費四十萬一千元，及其遲延利息，即無理由。原審憑
姜兆禎自銀行提領系爭服務費後，尚須為匯款或通知被上訴人取款之動作，認姜兆禎
為上訴人之受任人或履行輔助人，因而為上訴人敗訴之判決，並依職權宣告假執行，
尚有未合，上訴意旨指摘原判決不當，請求廢棄改判，為有理由。
